【裁判字號】    99,台上,504
【裁判日期】    990325
【裁判案由】    確認通行權存在等
【裁判全文】
最高法院民事判決              九十九年度台上字第五○四號
上  訴  人  乙 ○ ○
            甲 ○ ○
共      同
訴訟代理人  林 思 銘律師
被 上訴 人  丙 ○ ○
            丁 ○ ○
            戊○○○
            己 ○ ○
共      同
訴訟代理人  劉 明 鏡律師
上列當事人間請求確認通行權存在等事件，上訴人對於中華民國
九十八年十一月三日台灣高等法院第二審更審判決（九十八年度
上更(一)字第八七號），提起上訴，本院判決如下：
    主  文
上訴駁回。
第三審訴訟費用由上訴人負擔。
    理  由
本件被上訴人主張：坐落重測前新竹市○○段七○三之九地號土
地原為訴外人張阿萬所有，於民國五十七年間規劃成如原判決附
圖（下稱附圖）二所示南北向之建地及通巷地出售，買受人均先
登記為土地共有人，再辦理分割，由各買受人依選購位置取得土
地所有權，重測前同段七○三之七七、八四、九九地號等通巷地
（即重測後同段二七二五、二七三二、二七三七地號土地）則分
由張阿萬取得，供買受人通行使用。嗣買受人雖就買受之土地為
合併、分割，使原南北向之土地轉為東西向，惟原通巷地仍供通
行。而被上訴人丙○○所有二七三五地號、丁○○所有二七三六
地號、己○○所有二七四八地號、戊○○○所有二七三八之一地
號土地，均係直接或輾轉向張阿萬買受，自均取得二七三七地號
土地（下稱系爭巷道）之通行地役權；乃上訴人夫妻（甲○○為
張阿萬養子張金木之子）明知伊就系爭巷道有通行權，竟以迂迴
方式取得系爭巷道所有權後，在其上架設Ｈ型鋼柱四支並加掛鐵
鍊，妨害伊之通行等情。爰依買賣契約、民法第八百五十二條、
第八百五十八條準用第七百六十七條規定，求為確認被上訴人就
系爭巷道之通行權存在，並命上訴人將設置於其上之Ｈ型鋼柱、
鐵鍊拆除，不得妨礙被上訴人通行之判決（未繫屬本院者，不予
贅述）。
上訴人則以：否認系爭巷道自五十七年間起即供人通行，且被上
訴人未經登記為地役權人，自不得本於地役權請求排除侵害。又
張阿萬係將七○三之九地號土地應有部分移轉予買受人，買受人
再自行分割共有物，張阿萬既未參與分割，自不可能承諾將系爭
巷道作為通巷地，上訴人主張價購系爭巷道，非屬實在等語，資
為抗辯。
原審斟酌全辯論意旨及調查證據之結果，以：依張榮吉、陳振榮
與張阿萬於五十七年間就重測前七○三之九地號土地所訂立之土
地買賣契約約定，買受人向張阿萬購買土地時，張阿萬已規劃系
爭二七三七地號（重測前七○三之九九地號）為通巷地，供面臨
該地之購買者通行之用，核與證人張金木、林炎芳、陳振榮之證
言大致相符，且與附圖四之日據時代至六十六年重測公告確定期
間使用之地籍圖及陳振榮所繪製附圖二之手繪圖所示相當；倘二
七三七地號土地非通巷地，重測前七○三之九三至九七地號土地
均無對外聯絡道路可通行至公眾道路，而七○三之八六及八七地
號土地僅能通行窄小之二米寬七○三之八四地號土地（即二七三
二地號土地），與張金木所稱之土地如無對外道路將無人願買之
證述不符。故張金木證稱二七三七地號土地非當時張阿萬出售土
地時之通巷地云云，顯與事實不符，不能採信。又陳振榮購買八
十八坪土地（即重測後之二七二六、二七二七、二七二八地號土
地），面臨張阿萬規劃之通巷地為二七二五（四米）及二七三二
（二米）地號土地，每坪新台幣（下同）一千三百元，另購買道
路預定地及通巷地十三坪，每坪六百五十元；而張榮吉購買一百
十六坪土地（即現二七三三及二七三五地號土地），介於二七三
二及二七三七地號土地間，每坪一千二百五十元，另購買道路預
定地及通巷地則為十六坪，每坪六百二十五元。倘二七三七地號
土地非通巷地，張榮吉所購買土地僅面臨二七三二地號之二米通
巷地，與陳振榮所購買土地面臨二米及四米二條通巷地相較，顯
然不佳，其土地價差僅每坪二十五元；又張榮吉需購買十六坪通
巷地，而陳振榮卻僅需購買十三坪通巷地，顯與事理不合；且張
榮吉所購土地較陳振榮多出二十八坪，其加購三坪通巷地，亦較
符合比例。益徵二七三七地號土地應係張阿萬出售土地時已規劃
之通巷地，且不因重測前七○三之九三至九七地號土地後方仍有
通路，而異其結果，亦與建築線之指定無涉。至被上訴人戊○○
○、張春蘭雖因年代久遠，未據提出買賣契約，無法計算其購買
通行地之面積及金額，然依證人張金木、陳振榮、林炎芳之證言
，購買土地者尚須另購買道路通行，如予併計，則買受人購買二
七三七地號土地之面積，與實際面積並無背離可言。是張阿萬確
有將系爭巷道土地以半價出售與土地買受人，即同意買受人通行
使用。張金木既參與張阿萬出售土地一事，且告知上訴人通巷地
必須供他人使用，則被上訴人自得向知情而輾轉買受系爭巷道土
地之上訴人，主張通行之權利，而上訴人行使所有權以排除被上
訴人之通行，顯然已違反誠實信用原則，而達到權利濫用之程度
，自不受債權相對性之保護。從而，被上訴人依買賣契約之約定
，請求確認其就系爭巷道土地之通行權存在，上訴人應將設置於
其上兩端如附圖五之Ｈ型鋼柱拔除及鐵鍊拆除，為有理由，應予
准許。為原審心證之所由得，暨說明兩造其餘攻擊防禦方法毋庸
逐一論述之理由，因而廢棄第一審所為被上訴人敗訴部分之判決
，改判確認被上訴人就系爭巷道之通行權存在，並維持第一審命
上訴人應將設置於系爭巷道上之Ｈ型鋼柱、鐵鍊拆除，不得妨礙
被上訴人通行部分之判決，駁回上訴人之上訴。
按主張法律關係存在之當事人，固應就該法律關係發生所須具備
之特別要件，負舉證之責任，惟此特別要件之具備，茍能證明間
接事實，且該間接事實與要件事實間，依經驗法則及論理法則已
足推認其因果關係存在者，即無不可，非以直接證明要件事實為
必要。本件原審綜合張榮吉、陳振榮與張阿萬所訂立之土地買賣
契約，證人張金木、林炎芳、陳振榮之證言，地籍圖及手繪圖等
事證，推認被上訴人或其前手向張阿萬購買分割前七○三之九地
號土地之一部時，曾就與該等土地相鄰之系爭巷道部分支付對價
，以取得通行之權利，揆諸前揭說明，並無違證據法則。上訴意
旨徒就原審取捨證據、認定事實及解釋契約之職權行使，暨其贅
述而與判決結果不生影響者，指摘原判決不當，聲明廢棄，非有
理由。
據上論結，本件上訴為無理由。依民事訴訟法第四百八十一條、
第四百四十九條第一項、第七十八條，判決如主文。
中    華    民    國  九十九  年    三    月  二十五  日
                      最高法院民事第五庭
                          審判長法官  朱  建  男
                                法官  顏  南  全
                                法官  林  大  洋
                                法官  沈  方  維
                                法官  張  宗  權
本件正本證明與原本無異
                                      書  記  官
中    華    民    國  九十九  年    四    月    七    日
                                                       s

司法院資訊處製作；財團法人民間司法改革基金會備份。
